灣臺中地方法院民事判決　　　　　　　 96年度家訴字第320號
原　　　告　戊○○
　　　　　　甲○○
　　　　　　乙○○
　　　　　　己○○
共　　　同
訴訟代理人　郭隆偉律師
被　　　告　黃千豪
　　　　　　丁○○
　　　　　　黃家溱
　　　　　　丙○○
上列當事人間請求分割遺產事件，本院於民國96年10月26日言詞
辯論終結，判決如下：
    主      文
被繼承人黃桂祥所遺坐落高雄市○○區○○段九九之三地號（地
目建、面積一百四十二平方公尺、權利範圍全部）、同段九九之
二十六地號（地目建、面積十三平方公尺、全權範圍全部）之土
地暨其上同區段三九五０建號建物（門牌自強二路１１８號），
予以變價分割，所得價金由原告戊○○、甲○○、乙○○、己○○、被告黃千豪、黃家溱、丙○○、丁○○各分配八分之一。
訴訟費用由原告戊○○、甲○○、乙○○、己○○、被告黃千豪
、黃家溱、丙○○、丁○○各負擔八分之一。
    事實及理由
壹、程序事項：
一、按因遺產之繼承、分割、特留分或因遺贈或其他因死亡而生
    效力之行為涉訟者，得由繼承開始時被繼承人住所地之法院
    管轄，民事訴訟法第18條第1項定有明文。本件被繼承人黃
    桂祥死亡時住處所地為臺中市○區○○街29 巷37號7樓之2
    ，此有戶籍謄本在卷可稽。故本院就本件分割遺產事件，為
    有管轄權之法院。被告雖以被繼承人之遺產為高雄地區之不
    動產，且被告均未住在臺中，認本件應專屬於臺灣高雄地方
    法院管轄云云。惟民事訴訟法第10條第1項關於專屬管轄之
    規定，係以不動產之物權或其分割或經界涉訟者為限，本件
    遺產分割之情形，並無該條專屬管轄之適用。又共同訴訟之
    被告數人，其住所不在一法院管轄區域內者，各該住所地法
    院俱有管轄權。但依第4條至前（19）條規定有共同管轄法
    院者，由該法院管轄，復為民事訴訟法第20條所明定。本件
    被告分別住在高雄或臺南，雖均未住在臺中境內，依民事訴
    訟法第20條但書規定，本件仍應依前述民事訴訟法第18條規
    定之繼承開始時被繼承人住所地之法院即本院管轄之，自不
    待言。被告主張本院無管轄權，尚屬誤會。
二、被告黃千豪、黃家溱、丙○○、丁○○未於言詞辯論期日到
    場，核無民事訴訟法第386條各款所列情形，爰依原告之聲
    請，由其一造辯論而為判決。
貳、事實摘要：
一、原告起訴主張：緣被繼承人黃桂祥（男、民國7年1月15日生
    ）為原告乙○○之配偶，原告戊○○、甲○○、己○○、被
    告黃千豪、黃家溱、丙○○、丁○○等7人之父。被繼承人
    黃桂祥於88年7月30日死亡，遺有坐落高雄市○○區○○段
    99-3地號（地目建、面積142平方公尺、權利範圍全部）、
    同段99-26地號（地目建、面積13平方公尺、全權範圍全部
    ）之土地暨其上同區段3950建號建物（門牌自強二路118號
    ）。繼承開始時前開遺產即由原告戊○○、甲○○、乙○○
    、己○○、被告黃千豪、黃家溱、丙○○、丁○○共同繼承
    ，應繼分各得8分之1。而前揭遺產，依其使用目的並無不能
    分割之情事，且兩造間亦未訂有不可分割之約定，然被告黃
    千豪雖欲購買共有人之應繼分，惟所開之條件不符期待，彼
    此亦始終難有共識，而觀之系爭遺產，實為一棟建築物及其
    基物，以實物分割，並無經濟效用，爰依民法第824條之規
    定，為全體共有人利益，及土地及建物整體經濟效益，准將
    系爭土地及建物予以變價分割，並依各繼承人之應繼承比例
    分配所得等語，並聲明：如主文所示。
二、被告方面：
(一)、被告黃家溱、丙○○、丁○○未於言詞辯論期日到庭，亦未
    提出書狀作何聲明或陳述。
(二)、被告黃千豪雖未於言詞辯論期日到場，惟提出書狀抗辯：
  　被告黃千豪出生即與被繼承人、母親、祖父母、及姊姊即3
    位被告黃家溱、丙○○、丁○○同住於系爭房屋，45年3月
    份，被繼承人與原告乙○○再婚，70年時被告黃千豪遷出系
    爭不動產，該屋即由被繼承人開設藥房，80年間被繼承人中
    風，被告黃千豪遂應原告乙○○之所求返該屋續營藥局，期
    間被告黃千豪除照顧老病祖母、中風之被繼承人、尚須承擔
    全家生計，並供應甲○○、己○○之生活費用，及己○○長
    期之醫藥費用，被告黃千豪另償還系爭不動產貸款新臺幣（
    下同）20萬元，復於80年間自費80萬元整修該系爭不動產，
    約於83年間被繼承人及原告乙○○遷至臺中地區與弟同住，
    被告黃千豪亦按月寄與被繼承人6千至6千5百元生活費用，
    85年間被繼承人送進臺中安養院，被告黃千豪欲趕往將之接
    回，惟遭被告乙○○及弟反對而無法如願，嗣被繼承人終於
    88年7月30日死亡。總此，該系爭房屋系被繼承人無償提供
    被告黃千豪全家居住及營業使用，且未定有期限，宜俟被告
    黃千豪不再營業或未居該處始終，性質具有「以遺產之使用
    、收益為遺贈」，被告黃千豪就該系爭不動產具有終身使用
    收益權。被告請求准變價分割，無異准他公同共有人違法債
    務不履行，侵害被告對系爭不動產之終身使用收益權，應非
    法之所許，是如鈞院准變價分割，則系爭不動產為積極遺產
    ，而被告黃千豪就系爭不動產之使用收益權即為消極遺產，
    因變價分割後即無從再提供被告黃千豪使用收益，屬給付不
    能，被告黃千豪有受相當於租金之損害，此損害額屬消極遺
    產之變形，自應從系爭房地變價款中扣除，如有剩餘，始依
    遺產之法理，分配予原被告各8分之1，即依該系爭不動產每
    月租金為3萬元，被告年54歲，依高雄地區而言，平均餘命
    為25.88年，經變價分割後，被告黃豪相當於租金之損害為
    9,316,800元（300,00X 12X25.88=9,316,800元），繼承人
    應予給付，倘有餘額再分配原被告各8分之1等語。並聲明：
    (1)原告之訴駁回。(2)如不准前者，應就被繼承人黃桂祥所遺
    坐落高雄市○○區○○段99-3地號、99-2地6地號土地暨其
    上同區段3950建號建物予以變賣，所得價金9,316,800元給
    付被告黃千豪後，如有剩餘，始分配予原、被告各8分之1。
參、得心證之理由：
一、原告主張被繼承人黃桂祥分別為原告乙○○之配偶，其餘原
    告及被告之父。被繼承人黃桂祥於88年7月30日死亡，遺有
    坐落高雄市○○區○○段99-3地號（地目建、面積142平方
    公尺、權利範圍全部）、同段99-26地號（地目建、面積13
    平方公尺、全權範圍全部）之土地暨其上同區段3950建號建
    物（門牌自強二路118號）。繼承開始時前開遺產即由原、
    被告共同繼承，應繼分各得8分之1。而前揭遺產，依其使用
    目的並無不能分割之情事，且兩造間亦未訂有不可分割之約
    定等情，業據提出與所述相符之被繼承人除戶戶籍謄本、調
    解不成立證明書、土地及建物謄本、遺產稅核定通知書等件
    為證，堪信為真實。
二、被告黃千豪抗辯被繼承人有遺贈其該系爭不動產之終身使用
    收益權云云，惟此經原告否認。被告黃千豪雖提出被告黃千
    豪身分證及高雄市簡易生命表影本各一份為憑，惟所提身分
    證、生命表，核與其主張被繼承人黃桂祥之遺贈行為間，並
    無關涉。此外，被告黃千豪所述其對被繼承人及原、被告整
    體家族之貢獻及修繕行為等情，仍無從據以認定被繼承人黃
    桂祥之遺贈行為，亦無何其他積極證據提出。是被告黃千豪
    就其所述之事實，均未能舉證以實其說，自無可採。
三、按訴請裁判共有物之分割方法，限於以原物分配於各共有人
    或變賣共有物，以價金分配於各共有人（民法第824條第2項
    ）。再按，「以原物分配時，受分配人之因分得的土地過小
    、變成畸零地，而不能利用者，對於受分配人或社會言，均
    係損害，原物分配即難謂為適當之方法」，最高法院著有73
    年度台上字第2714號判決可稽。查本件被繼承人黃桂祥所遺
    坐落高雄市○○區○○段99-3地號土地，地目建、面積為14
    2平方公尺，同段99-26地號土地，地目建、面積13平方公尺
    ，其上同區段3950建號建物（門牌自強二路118號），為二
    層加強磚造房屋、一層75.63平方公尺、二層86.66平方公尺
    ，此有卷附土地及建物謄本足稽。是本件遺產實為一棟建築
    物及其基地而已，如依兩造之應繼分各8分之1比例原物分配
    ，每人分得面積過小，利用價值顯然侷限，而無經濟效用，
    為全體繼承人之利益、土地及建物整體經濟效益計，認本件
    遺產予以變價分割，為適宜可採，爰判決如主文所示。
肆、訴訟費用負擔之依據，民事訴訟法第85條第1項、第78條、
    第80條之1。
中　　華　　民　　國　　96　　年　　11　　月　　16　　日
                  家事法庭      法　官　許冰芬
以上正本係照原本作成
如對本判決上訴，須於判決送達後20日內向本院提出上訴狀
中　　華　　民　　國　　96　　年　　11　　月　　16　　日
                                書記官　黃惠閔
